【裁判字號】    97,上,944
【裁判日期】    980707
【裁判案由】    清償債務
【裁判全文】
臺灣高等法院民事判決                   97年度上字第944號
上  訴  人  甲○○
被上訴人    乙○○
            丙○○
            丁○○    原住臺北市○○路○段52號3樓
                      （現應送達處所不明，公示送達）
上列當事人間清償債務事件，上訴人對於中華民國96年12月11日
臺灣士林地方法院96年度訴字第684號第一審判決提起上訴，本
院於98年6月16日言詞辯論終結，判決如下：
    主  文
上訴駁回。
第二審訴訟費用由上訴人負擔。
    事實及理由
一、本件被上訴人丙○○、丁○○經合法通知，均未於言詞辯論
    期日到場，核無民事訴訟法第386條所列各款情形，爰依上
    訴人之聲請，由其一造辯論而為判決。
二、上訴人主張：伊與被上訴人乙○○原為夫妻關係，嗣於民國
    （下同）90年5月14日離婚。然於88年初，乙○○以其父即
    被上訴人丁○○倒會欠債必須逃亡，且因倒會牽連其同事訴
    外人許瓊今為由，乃向伊借款新臺幣（下同）17萬元。又被
    上訴人丁○○曾以被上訴人乙○○、丙○○為連帶保證人，
    向臺北銀行長安東路分行辦理貸款，嗣無力償還，餘欠
    1,730,566元遭追討，被上訴人乙○○、丙○○乃聯合騙伊
    幫忙還款，致伊借伊兄名下之房子向臺灣銀行辦理抵押貸款
    ，並於88年2月10日以被上訴人乙○○名義清償該筆款項。
    復被上訴人乙○○以避免伊於大陸工作期間金錢壓力過大為
    由，勸伊處分名下財產即門牌號碼台北縣淡水鎮○○路112
    巷72號4樓房屋及坐落土地（下稱為系爭不動產），惟於簽
    約出售後，竟於89年1月12日代領買方訂金支票282,500元而
    不交代。雖伊曾於離婚協議書內同意清償前開丁○○之貸款
    債務1,730,566元，然該債務承擔之意思表示顯係受被上訴
    人乙○○詐欺所為，伊自得依民法第92、93條之規定撤銷該
    意思表示。又被上訴人乙○○對伊薪資、家庭財產管理交代
    不清，不時推諉忘記或緘默，拒絕透露法定財產管理相關帳
    戶，亦屬詐欺行為。爰依侵權行為之法律關係，求為命：(一)
    被上訴人應連帶給付上訴人1,730,566元，及自起訴狀繕本
    送達翌日起至清償日止，按週年利率5％計算利息；(二)被上
    訴人乙○○應給付上訴人17萬元及282,500元，及自起訴狀
    繕本送達翌日起至清償日止，按週年利率5％計算利息之判
    決。（上訴人另主張被上訴人乙○○利用管理上訴人於中國
    信託銀行存摺及印章之機會，未經上訴人同意，即私自將信
    義房屋於89年3月間匯入之買賣結餘款36萬1910元轉匯至被
    上訴人乙○○個人帳戶；復於89年4月間提領帳戶內現金35
    萬元，而依侵權行為之法律關係，請求被上訴人乙○○賠償
    36萬1910元及35萬元部分，原審另以裁定駁回之。）
三、被上訴人乙○○則以：被上訴人丁○○經濟發生困難，始請
    伊及被上訴人丙○○擔任連帶保證人向臺北銀行辦理信用貸
    款，嗣被上訴人丁○○無力清償遠走國外，所餘債務
    1,730,566元即由伊與丙○○共同承擔，然上訴人與伊離婚
    時，上訴人及其家屬為取得子女監護權，已同意代償並承擔
    該筆債務。至17萬元互助會款係被上訴人丁○○所積欠，上
    訴人得知後表示應該償還，該筆錢是上訴人與伊一起拿出來
    ，非伊向上訴人之借款。至於出售系爭不動產所得訂金
    282,500元，雖存入伊郵局帳戶，惟其中9萬元用以支付許瓊
    今尾會會款、10萬元捐給慈濟功德會，其餘則均在上訴人帳
    戶內。是伊並無詐欺情事，上訴人以侵權行為之法律關係，
    請求伊負損害賠償責任，為無理由等語置辯。
    被上訴人丙○○、丁○○則未於言詞辯論期日到場，亦未提
    出準備書狀作任何聲明或陳述。
四、原審為上訴人全部敗訴之判決，上訴人提起上訴，聲明：(一)
    原判決廢棄。(二)被上訴人應連帶給付上訴人1,730,566元，
    及自起訴狀繕本送達翌日起至清償日止，按週年利率5％計
    算之利息。(三)被上訴人乙○○應給付上訴人17萬元及
    282,500元，及自起訴狀繕本送達翌日起至清償日止，按週
    年利率5％計算之利息。乙○○則聲明：上訴駁回。
五、上訴人主張其與被上訴人乙○○原為夫妻關係，於90年5月
    14日離婚。被上訴人丁○○以被上訴人乙○○、丙○○二人
    為連帶保證人，向臺北銀行長安東路分行辦理貸款，上開貸
    款中之1,730,566元，係由被上訴人乙○○於88年2月10日清
    償。而上訴人於90年5月13日之離婚協議書內，曾同意負責
    清償被上訴人丁○○之銀行貸款1,730,566元。另上訴人於
    89年1月12日出售系爭不動產，該訂金支票282,500元，則於
    被上訴人乙○○郵局帳戶內兌領等情，有戶籍謄本、借據、
    約定書、保證書、清償證明、離婚協議書、不動產買賣合約
    書、郵局存摺內頁等為證（原審卷第8至16頁、113至115頁
    ），復為兩造所不爭執，應堪信為真實。兩造曾於原審96年
    11月27日言詞辯論期日協商兩造確認爭點為：(一)上訴人依民
    法第92條、第93條之規定，撤銷其於離婚協議書所為承擔貸
    款債務之意思表示，並依侵權行為之法律關係請求被上訴人
    連帶給付1,730,566元，有無理由？(二)上訴人主張被上訴人
    乙○○借款17萬元未還，而依侵權行為之法律關係請求被上
    訴人乙○○給付17萬元，有無理由？(三)上訴人主張被上訴人
    乙○○侵占出售系爭不動產訂金282,500元，而依侵權行為
    之法律關係請求被上訴人乙○○給付282,500元，有無理由
    ？以下茲論述之。
六、上訴人依民法第92條、第93條之規定，撤銷其於離婚協議書
    所為承擔貸款債務之意思表示，並依侵權行為之法律關係請
    求被上訴人連帶給付1,730,566元，有無理由？
    (一)上訴人主張被上訴人丁○○以被上訴人乙○○、丙○○為
      連帶保證人向臺北銀行辦理信用貸款時，並未告知上訴人
      ，被上訴人乙○○係於銀行追討貸款時，始表示有該筆債
      務需為清償，上訴人始以兄長名下房屋辦理抵押貸款以為
      代償，因被上訴人均宣稱所有不動產已抵押貸款至第二胎
      ，還向銀行借款，而聯合起來欺騙上訴人幫忙還款，上訴
      人自得以詐欺為由撤銷於離婚協議書所為承擔貸款債務之
      意思表示，並依侵權行為請求被上訴人連帶賠償上開款項
      等語；被上訴人乙○○則辯稱其父丁○○經濟發生困難時
      ，由伊及其姊丙○○擔任連帶保證人向銀行貸款，當時未
      告知上訴人，後丁○○無法清償債務，由伊與丙○○承擔
      ，嗣伊與上訴人離婚，上訴人及其家屬要求留下小孩即同
      意承擔債務，此為協議離婚之條件等語。
    (二)上訴人主張被上訴人有上開侵權行為等語，固據其提出離
      婚協議書、借據、約定書、保證書、清償證明等件為證（
      原審卷第8至13頁）。然核其所提出上開書證，實僅得證
      明被上訴人丁○○曾邀同其餘被上訴人向銀行申辦信用貸
      款、該貸款係以被上訴人乙○○名義代償，以及上訴人於
      簽署離婚協議書曾同意承擔該貸款債務之事實；尚不足執
      為上訴人受詐欺而同意代償並承擔債務之證明。且被上訴
      人乙○○已否認有何詐欺或侵權之行為。上訴人復自承：
      當時被上訴人丁○○已經跑路，伊只能幫被上訴人乙○○
      儘量想辦法籌錢償還，其時女兒才6個月大，如果不幫忙
      ，被上訴人乙○○也要跑路，所以伊向大哥借名下房子向
      台銀抵押貸款代為清償等語（原審卷第100頁筆錄）。顯
      見上訴人純係出於維護家庭生活之圓滿，始主動出面協助
      籌款清償債務，而非受被上訴人侵權或詐欺所致。再者，
      上訴人迄未能舉證證明其與被上訴人乙○○於90年5月13
      日簽署離婚協議書上「同意88年2月10日代償丁○○壹佰
      柒拾萬伍佰陸拾陸元，欠於台北銀行長安東路分行，保
      證人丙○○、乙○○，今后，清償歸甲○○負責」之債務
      承擔協議，係遭被上訴人詐欺所為之意思表示。則其主張
      得依民法第92條、第93條之規定撤銷所為意思表示等語，
      並無可取。
    (三)上訴人又稱被上訴人丁○○邀同其餘被上訴人為連帶保證
      人向銀行貸款時，並未告知伊，被上訴人乙○○在銀行追
      討貸款時，始告知須償還此筆款項，伊當時只能儘量幫忙
      籌錢，被上訴人顯係聯合欺騙等語；然被上訴人乙○○、
      丙○○是否擔任丁○○之連帶保證人，為渠等個人理財之
      考量，而貸款無法清償時，銀行亦針對借款人及連帶保證
      人追償，上訴人並無遭追償之可能，則上訴人基於維護家
      庭生活之圓滿，出面協助籌款，更因嗣後離婚協議之條件
      而負擔債務，尚難認被上訴人未告知借款及擔任連帶保證
      人之事，有何侵權行為，是上訴人主張被上訴人為侵權行
      為，應連帶賠償173,566元，並無何取。
七、上訴人主張被上訴人乙○○借款17萬元未還，而依侵權行為
    之法律關係請求被上訴人乙○○給付17萬元，有無理由？
    (一)上訴人主張被上訴人乙○○以清償許瓊今會款為由，向其
      借款17萬元未還，惟被上訴人乙○○未告知許瓊今曾表示
      可以不要還等語，被上訴人乙○○則辯稱，該筆會款係被
      上訴人丁○○所積欠，係上訴人表示基於道義如果還有錢
      就要還，當時伊二人共同面對這些事，錢是一起拿出來的
      ，沒有分是誰的錢，也不是用借的，伊當時還在工作，伊
      的帳戶扣貸款，每個月尚有1萬餘元等語。
    (二)但查，上訴人雖稱：該筆17萬元係伊將婚前所有股票股利
      存戶的零股出售所得借予被上訴人等語；然就該筆款項確
      以其婚前原有財產之股票變賣所得乙節，並未據上訴人舉
      證以實其說；再上訴人又主張被上訴人乙○○告訴伊，係
      賣掉股票之股利，由股利支付，但依被上訴人乙○○原審
      提出存摺所示，係提領9萬元，是被上訴人是否實際清償
      17萬元無法舉證等語。然上訴人亦曾自承：伊當時並未告
      訴被上訴人乙○○是借錢或以後要不要還，是被上訴人乙
      ○○主動說父親有負債但沒錢可還，只是伊沒說出「借」
      這個字，被上訴人有說負債沒有說要借，伊基於夫妻關係
      就拿錢出來等語（原審卷第101至102頁）。足認不論17萬
      元或9萬元縱係上訴人所提供，兩造確均未有借貸之意思
      表示甚明，則上訴人主張：該筆款項係被上訴人乙○○之
      借款等語，已難憑採。況毋論上訴人提供該筆款項係基於
      借貸、贈與或其他法律原因，均未能逕認被上訴人乙○○
      受領該款有何故意或過失之不法侵權行為。是上訴人主張
      被上訴人乙○○為侵權行為，應賠償17萬元等語，亦無可
      取。
八、上訴人主張被上訴人乙○○侵占出售系爭不動產訂金
    282,500元，而依侵權行為之法律關係請求被上訴人乙○○
    給付282,500元，有無理由？
    (一)被上訴人乙○○將出售上訴人名下系爭不動產所得訂金
      282,500元存入其郵局帳戶內等情，已如前述。就上訴人
      與被上訴人乙○○婚後財產由何人管理，雙方陳稱固有不
      同（原審卷第202頁），然上訴人既自承：系爭不動產係
      伊與被上訴人乙○○一起購買；且婚後二人均有工作收入
      ，所有財產均由被上訴人乙○○管理，所以家庭開支都由
      被上訴人乙○○負責處理及記帳，婚後所購系爭不動產，
      是以伊名義所購；另向慈濟功德會捐款乃夫妻之共識，10
      萬元捐款係慈濟大林醫院病床認捐的金額等語（原審卷
      202、203頁）。則依其所述，堪認上訴人與被上訴人乙○
      ○婚後均有工作，登記為上訴人名義之系爭不動產，其實
      際出資購買者，亦包括被上訴人乙○○在內，則該不動產
      出售所得，自難認全為上訴人所有。
    (二)是縱系爭不動產出售時，訂金282,500元係存入被上訴人
      乙○○之帳戶，然被上訴人乙○○於其與上訴人婚姻關係
      存續期間，將所收領買賣定金支票存入其郵局帳戶以統籌
      運用，或用以捐款及其他家庭生活開支，甚或清償互助會
      款，尚難認已侵害上訴人之權利。是上訴人主張被上訴人
      乙○○侵占上開款項，並依侵權行為之規定請求賠償
      282,500元等語，自不足取。
九、末上訴人又主張並依民法第1022、1023條請求被上訴人給付
    1,730,566元、17萬元、282,500元，然民法第1022條規定「
    夫妻就其婚後財產，互負報告之義務。」，其立法理由為「
    修正後之法定財產制規定夫或妻各自所有、管理、使用、收
    益及處分其財產，為促使夫妻雙方經濟地位平等、重視夫妻
    生活之和諧及肯定家事勞動價值之目的，並落實剩餘財產分
    配請求權之規定，爰予修正之。」，第1023條係規定「夫妻
    各自對其債務負清償之責。夫妻之一方以自己財產清償他方
    之債務時，雖於婚姻關係存續中，亦得請求償還。」，其立
    法理由為「一原聯合財產制夫妻對第三人所負債務之責任，
    依財產種類之不同而區分責任之所屬。其內容複雜且不易分
    辨，為貫徹男女平等原則及保護交易安全，爰於第一項明定
    夫妻各自對自己之債務負清償之責任。二修正後之法定財產
    制，由夫妻各自所有、管理、使用、收益及處分自己之財產
    ，故夫妻之一方如以自己之財產清償他方之債務時，自應允
    其得於婚姻關係存續中請求他方清償之，爰增訂第二項之規
    定。」，分別為夫妻於請求剩餘財產分配時，規範其報告婚
    後財產之義務，及規範夫妻債務清償之責，均非上訴人得據
    以請求被上訴人給付1,730,566元、17萬元、282,500元之法
    律關係，上訴人以之為請求之依據，自屬無據。
十、綜上，上訴人主張撤銷其於離婚協議書所為承擔貸款債務之
    意思表示，並依侵權行為之法律關係請求被上訴人連帶給付
    1,730,566元，及被上訴人乙○○借款17萬元未還、侵占出
    售系爭不動產之定金282,500元，應負侵權行為損害賠償責
    任等語，均屬無據。從而，上訴人依侵權行為之法律關係，
    請求被上訴人連帶給付上訴人1,730,566元，及請求被上訴
    人乙○○給付上訴人17萬元及282,500元，暨均自起訴狀繕
    本送達翌日起至清償日止，按週年利率5％計算之利息，為
    無理由，應予駁回。原審為上訴人敗訴之判決，並無不合。
    上訴意旨指摘原判決不當，求予廢棄改判，為無理由，應予
    駁回。
十一、本件事實已臻明確，兩造其餘攻擊或防禦之方法，經核於
    判決結果無何影響，爰不一一論述，附此敘明。
十二、據上論結，本件上訴為無理由，依民事訴訟法第449條第1
    項、第78條、第463條、第385第1項前段，判決如主文。
中    華    民    國    98    年    7     月    7     日
                    民事第三庭
                        審判長法  官 林敬修
                              法  官 張靜女
                              法  官 吳青蓉
正本係照原本作成。
如不服本判決，應於收受送達後20日內向本院提出上訴書狀，其
未表明上訴理由者，應於提出上訴後20日內向本院補提理由書狀
（均須按他造當事人之人數附繕本）上訴時應提出委任律師或具
有律師資格之人之委任狀；委任有律師資格者，另應附具律師資
格證書及釋明委任人與受任人有民事訴訟法第466條之1第1項但
書或第2項（詳附註）所定關係之釋明文書影本。
中    華    民    國    98    年    7     月    8     日
                              書記官 吳碧玲
附註：
民事訴訟法第466條之1（第1項、第2項）：
對於第二審判決上訴，上訴人應委任律師為訴訟代理人。但上訴
人或其他法定代理人具有律師資格者，不在此限。
上訴人之配偶、三親等內之血親、二親等內之姻親，或上訴人為
法人、中央或地方機關時，其所屬專任人員具有律師資格並經法
院認為適當者，亦得為第三審訴訟代理人。


司法院資訊處製作；財團法人民間司法改革基金會備份。
